【裁判字號】    97,上更(一),151
【裁判日期】    970822
【裁判案由】    殺人
【裁判全文】
臺灣高等法院刑事判決             97年度上更(一)字第151號
上  訴  人  臺灣板橋地方法院檢察署檢察官
上  訴  人
即  被  告  乙○○
選任辯護人  劉師婷律師（扶助律師）
            沈以軒律師（扶助律師）
上  訴  人
即  被  告  丁○○（原名戊○○）
選任辯護人  許巍騰律師
上  訴  人
即  被  告  己○○
指定辯護人  林仕訪律師（義務辯護）
上  訴  人
即  被  告  甲○○
選任辯護人  邵良正律師（扶助律師）
上列上訴人因被告等殺人案件，不服臺灣板橋地方法院94年度重
訴字第46號，中華民國95年 2月10日第一審判決（起訴案號：臺
灣板橋地方法院檢察署94年度少連偵字第30號），提起上訴，經
判決後，由最高法院第一次發回更審，本院判決如下：
    主  文
原判決撤銷。
乙○○成年人與少年共同犯傷害致人於死罪，處有期徒刑拾貳年
。
丁○○成年人與少年共同犯傷害致人於死罪，處有期徒刑捌年。
己○○成年人與少年共同犯傷害致人於死罪，處有期徒刑捌年。
甲○○成年人與少年共同犯傷害致人於死罪，累犯，處有期徒刑
拾年。
    事  實
一、甲○○前因毒品案件，經臺灣桃園地方法院於民國（下同）
    91年1月23日以90年度簡上字第91號判決判處有期徒刑6月，
    如易科罰金，以銀元300元折算1日，91年6月1日入監執行，
    同年11月30日執行完畢；又因妨害兵役案件，經臺灣板橋地
    方法院於92年5月19日以92年度簡字第573號判決判處有期徒
    刑3月，如易科罰金，以銀元300元折算1日確定，同年9月20
    日入監執行，92年12月19日縮短刑期期滿執行完畢。
二、緣乙○○與高○恩（業經最高法院96年度台上字第3706號判
    決駁回上訴確定）因不滿蔣漢宇侵占彼等供出入臺北縣樹林
    市○○路「全國資訊網咖」使用之款項，於93年6月13日晚
    間，邀集己○○、丁○○（原名戊○○）、甲○○（綽號「
    阿彬」）、程維耀（綽號「阿耀」）、蘇嘉豪、胡○驊（綽
    號「蠻牛」）等人，在「全國資訊網咖」共謀教訓蔣漢宇，
    旋邀蔣漢宇於翌（14）日凌晨3、4時許至樹林市水源公園內
    談判，另有高○恩之兄庚○○亦到場（程維耀、蘇○豪業經
    本院97年度上訴字第266號判處罪刑；庚○○業經本院97年
    度上訴字第266號判決無罪；胡○驊行為時為12歲以上未滿
    14歲之無責任能力人，業經公訴人撤回起訴）。嗣雙方談判
    未果，乙○○、高○恩、程維耀、蘇嘉豪、戊○○、己○○
    、甲○○等7人，即基於共同傷害之犯意聯絡，並利用不具
    責任能力之胡○驊，分別以徒手或鋁製球棒毆打蔣漢宇。又
    因天色漸亮，已有民眾早起前往水源公園運動，唯恐他人發
    覺，乙○○7人（不包括無責任能力之胡○驊，後述有關犯
    意聯絡部分，因胡○驊不具責任能力，故未予列入，故有關
    犯意聯絡部分僅認定係7人），遂基於將蔣漢宇挾持至他處
    繼續毆打之犯意聯絡，推由高○恩及利用胡○驊一人一邊抓
    住蔣漢宇雙肩，強押至乙○○之車號00—0253號自用小客車
    上，以強暴剝奪蔣漢宇行動自由後，再由乙○○駕駛上開汽
    車搭載丁○○（原名戊○○）、甲○○、高○恩，將蔣漢宇
    強行輾轉帶往臺北縣樹林市東和巷東和幹53之4內山區，己○○、程維耀、胡○驊、蘇○豪，及庚○○等人，亦騎乘機
    車前往。乙○○等人至山區後，客觀上可預見群毆人體頭、
    胸等部位，有致人於死之可能，主觀上卻不預見，仍承之前
    傷害之犯意，分持鋁製球棒或徒手毆打蔣漢宇頭、胸等部位
    ，致其頭部外傷、右側顱骨骨折、左側硬腦膜下血腫、多處
    腦挫傷、腦壞死、開放性左側尺骨骨折、多處挫傷等傷害。
    乙○○見蔣漢宇倒地不起，即囑胡○驊、蘇○豪騎機車將其
    載至樹林市○○路○段○○○號前釋放。嗣經路人發現，向警方
    報案，將蔣漢宇送醫救治，終因頭部鈍器傷致顱骨骨折、腦
    血，產生低血容積性休克，於同月15日16時許不治死亡。
三、案經臺北縣政府警察局樹林分局報請臺灣板橋地方法院檢察
    署檢察官偵查起訴。
    理  由
一、證據能力部分：
(一)下列引用之證據資料，除被告己○○於本院爭執被告以外之
    人在警詢時之陳述無證據能力、被告乙○○、丁○○於本院
    爭執被告以外之人在警詢時之陳述、未具結之偵訊筆錄無證
    據能力外（見本院卷第105頁、第110頁），其餘證據資料被
    告等人及辯護人於本院對之證據能力並不爭執（見本院卷第
    105頁），且未於言詞辯論終結前聲明異議，依刑事訴訟法
    第159條之5規定，視為已有將該等傳聞證據採為證據之同意
    ，本院審酌下列證據資料作成之情況，查無違法取證之情形
    ，認應係出於其自由意志，具有可信性，並無不適宜作為證
    據之情形，認具有證據能力。
(二)按共同被告於偵查中受訊問時，該共同被告就關於其他共同
    被告部分之陳述，不論其係以共同被告身分，抑或經轉換為
    證人經具結所為之陳述，於符合刑事訴訟法第159條之1第2
    項傳聞例外之規定，均有其證據能力（最高法院96年度台上
    字第5673號、第7106號判決參照）。被告己○○94年3月15
    日、94年3月23日、甲○○94年4月12日乙○○、丁○○94年
    5月17日於檢察官前之陳述，係以被告身分陳述，而被告己○○94年5月26日、被告乙○○94年6月30日於偵查中檢察官
    前之陳述，係以證人身分陳述，業經具結，均非經違法取供
    ，係出於自由意識而陳述，無顯無不可信之情況，且業經被
    告及辯護人於審判中補行詰問（最高法院97年度台上字第12
    76號判決參照），依上判決意旨，自得作為證據。另高○恩
    、胡○驊、乙○○、丁○○、己○○、甲○○、程維耀在少
    年法庭法官前之陳述，依刑事訴訟法第159條之1第1項之規
    定，自有證據能力。
(三)被告己○○、乙○○、丁○○於本院爭執被告以外之人在警
    詢時之陳述無證據能力，然被告己○○、乙○○、丁○○、
    甲○○、共犯高○恩、胡○驊之警詢陳述，關於其他共同被
    告犯罪事實之陳述，固屬傳聞證據，然其等警詢之陳述與審
    判中所陳並非完全相符，本院審酌其係陳述親身經歷之事實
    ，且陳述時並無受外力干擾，有可信之特別情況，為證明犯
    罪事實存否所必要，依刑事訴訟法第159條之2規定得為證據
    。
二、訊據上訴人即被告乙○○、己○○、甲○○固均坦承有傷害
    犯行（見本院卷第104頁反面），惟與上訴人即被告丁○○
    均矢口否認有傷害致人於死之犯行。被告乙○○辯稱：當日
    伊只是調解，只在山上打被害人的手，僅傷害云云；辯護人
    於本院具狀為被告乙○○辯稱：被告乙○○與被害人為私交
    甚篤之好友，當日係應高○恩要求及被害人請託而陪同調解
    糾紛，出面虛應打被害人2下，係為平息眾怒，斷無傷害犯
    意，縱認被告乙○○與其他共犯間有傷害之犯意聯絡與行為
    分擔，惟被害人生死亡結果，乃高○恩持鋁棒猛擊被害人頭
    部所致，對被告乙○○而言要屬偶然事實，非共同被告間決
    意範圍云云。被告丁○○辯稱：沒有參與傷害、殺人犯行云
    云。被告己○○辯稱：伊在山下公園僅推被害人一下，伊並
    非在山上毆打被害人者，當時只是要教訓被害人云云；辯護
    人於本院具狀為被告己○○辯稱：高○恩持鋁棒毆打被害人
    頭部之攻擊行為，非屬事前傷害犯意聯絡之範圍，亦非被告
    己○○所得預見。被告甲○○辯稱：伊僅在山下公園有動手
    ，只是因其他人打被害人時，被害人倒向伊，所以不小心推
    了被害人而已，在山上並未毆打被害人，當時只是約被害人
    至公園講講，不知其他人會帶被害人到山上云云；辯護人於
    本院具狀為被告甲○○辯稱：被告甲○○案發時雖有至現場
    ，惟始終否認毆打被害人，且曾由被告等人著其中2人帶至
    山下求醫，並未繼續毆打致死云云。
三、經查：
(一)被告乙○○之供述：
  1.93年6月28日警詢時供稱：因被害人約伊幫忙處理債務糾紛
    ，伊基於朋友關係欲幫忙，然在大同國小，被害人卻跑走，
    叫也不理，似設計伊，伊撥打被害人行動電話，剛開始被害
    人不接，接著打不通，所以伊很生氣，遂於13日晚上在被害
    人0000 000000號行動電話上留言，欲對被害人不利（見相
    驗卷第55至56頁）。
  2.94年5月17日檢訊時供稱：93年6月13日被害人在全國網咖跟
    伊說高○恩要打他，伊開車載丁○○、高○恩去水源公園，
    到水源公園時蘇○豪、蠻牛、阿耀等人已在場，此時高○恩
    就持鋁棒毆打蔣漢宇，其他人是徒手打，一群人圍毆被害人
    ，嗣伊開車載高○恩、丁○○、甲○○一起去山上，到山上
    後，高○恩就持鋁棒毆打被害人（見少連偵30卷第104至105
    頁）。
  3.94年5月25日警詢時供稱：當時在水源公園內，一下車，高
    ○恩突然拿1根鋁棒毆打被害人，己○○等人見狀全部都圍
    上去，伊將高○恩手上的鋁棒拿來打被害人手部兩下，因水
    源公園內有人在運動，高○恩就說要換地方，伊駕車搭載丁○○、高○恩、甲○○，將被害人帶往樹林市東和巷內山區
    ，並由己○○、胡○驊、蘇○豪及綽號「阿耀」程維耀等人
    共乘2部機車在後尾隨（被告乙○○原供述搭載己○○，而
    甲○○與他人共乘機車，然依後述己○○供述其騎機車、及
    伊94年5月17日之陳述觀之，被告乙○○此部分顯屬記憶錯
    誤），只知高○恩始終拿鋁棒，其他人應該都是徒手毆打被
    害人，伊在水源公園那有拿鋁棒毆打被害人（見少連偵30卷
    第134至135頁）。嗣於同日檢訊時供稱警詢筆錄實在，警方
    無不法取供等語（見少連偵30卷第143頁）。
  4.94年6月10日少年法庭結證稱：坐伊車去水源公園者有伊與丁○○、甲○○、高○恩、被害人，被害人在水源公園被甲○○、己○○、高○恩、蠻牛打，高○恩用鋁棒，其他人空手
    打，伊在水源公園有拿高○恩的鋁棒打被害人的手兩下，後
    來伊開車載被害人上山，丁○○、蠻牛、己○○、甲○○、
    阿耀、蘇○豪、高○恩也一起到山上去，在山上一下車，高
    ○恩不肯放過被害人，拿鋁棒繼續打被害人（見94少調字第
    274號卷第270至274頁）。
  5.94年6月30日檢訊時具結證稱：94年5月25日警方借提當日，
    並未施以強暴、脅迫，當日未違背伊意願而陳述，筆錄記載
    與伊意思大致相符，是伊載甲○○、高○恩、丁○○去水源
    公園（被告乙○○於此誤述有搭載己○○，後於原審94年10
    月28日審判程序更正），下車後高○恩就罵蔣，接著高○恩
    、己○○、甲○○就圍毆被害人，高○恩有拿鋁棒，伊也有
    拿鋁棒打被害人手臂2下，藍○恩、甲○○都有出手，沒有
    持兇器，是徒手毆打手等語（見少連偵30卷第179至181頁）
    。
  6.94年8月16日原審準備程序供稱：伊與甲○○、高○恩、簡
    丁○○、被害人共5個人經過中華路，水源公園剛好在旁邊
    ，甲○○、高○恩說要停在那邊講金錢糾紛之事，講一下己○○就來了，己○○是甲○○叫的，甲○○、高○恩、蠻牛
    就打被害人，高○恩有拿鋁棒，嗣伊開車到一個山上，上山
    後全部人都下車，甲○○、高○恩、胡○驊、己○○把被害
    人圍著，先是罵他，高○恩手拿鋁棒，在山上的時候，被害
    人被打額頭流血，只有高○恩打被害人，後蘇○豪、蠻牛騎
    車載被害人下去（見原審卷(一)第62至63頁）。
  7.94年10月20日原審審判程序供稱：在山下，是甲○○、高○
    恩、蠻牛與伊打被害人等語（見原審卷(二)第80頁）。
  8.94年10月28日原審審判程序具結證稱：伊載高○恩、甲○○
    、丁○○、被害人去水源公園，在公園內高○恩拿鋁棒、胡
    ○驊、甲○○也有出手，伊也有拿鋁棒打被害人等語（見原
    審卷(二)第110至113頁、第117頁）。
  9.95年4月12日本院前審準備程序供稱：在山區伊有拿鋁棒毆
    打被害人（見上訴卷(二)第5頁反面）。
  10.96年10月5日本院前審審理程序供稱：伊承認有打，在山上
    伊有拿鋁棒打被害人（見上訴卷(三)第23頁反面、第24頁反面
    ）。
  11.97年7月25日本院審理程序供稱：伊找到被害人，被害人告
    知其在何處，伊去載被害人，直接去水源公園，伊承認在山
    上有打被害人（見本院卷第171頁反面、第173頁反面）。
(二)被告丁○○之供述：
  1.94年5月17日檢訊時供稱：93年6月13日晚間跟著乙○○，經
    過情形大致如乙○○所言，伊知道高○恩與被害人有過節，
    在水源公園有很多人圍著被害人，伊只記得有看到高○恩有
    拿鋁棒毆打被害人並用腳踹他，在山上只有高○恩持鋁棒出
    手（見少連偵30卷第105頁）。
  2.94年5月23日少年法庭結證稱：乙○○接到己○○來電，說
    被害人有打電話來找找乙○○，伊與乙○○就去全國網咖，
    嗣被害人來電稱不敢1人回來全國網咖，怕高○恩對其不利
    ，要求伊與乙○○載他回來，高○恩、甲○○也一起上車，
    在南雅南路附近被害人上車，高○恩在車上和被害人的事還
    沒完，所以一起過去水源公園，在場有高○恩、己○○、甲○○、程維耀、蘇○豪、高○恩親哥哥庚○○、蠻牛胡○驊
    、乙○○與伊、被害人，在水源公園時有人打被害人，嗣後
    高○恩要求與被害人一起坐乙○○的車上山，要離開水源公
    園時，車上有伊夫妻倆人、高○恩、甲○○、被害人，在山
    上高○恩就拿鋁棒毆打被害人（見94少調274號卷第213至21
    6頁）。
  3.94年8月16日原審準備程序供稱：被害人跑到板橋南雅夜市
    附近，打電話給己○○，後己○○打手機給乙○○，叫乙○○過去網咖，被害人來電要乙○○去載他，後到板橋載被害
    人，甲○○與高○恩也一起，被害人看到我們的車子，就自
    己走過來上車，回去的路上，高○恩在車上要求要跟被害人
    當面把事情講清楚，到水源公園，看到已有一群人在那邊，
    高○恩、甲○○、乙○○就過去，伊看到一群人圍上去毆打
    被害人，那一群人包括乙○○、甲○○、高○恩，嗣高○恩
    說要去山上，車上總共有伊與乙○○、甲○○、被害人、高
    ○恩，後來就到一個不知名的山上，到山上高○恩不罷休，
    拿鋁棒毆打被害人等語（見原審卷(一)第60至61頁）。
(三)被告己○○之供述：
  1.94年3月15日警詢時供稱：93年6月14日凌晨在樹林市○○路
    ○○號全國網咖，當時與被害人以該店內電話交談，印象中是
    對被害人說有事要他跟乙○○當面說，好像有無受乙○○請
    託，幫忙找被害人，好像在與被害人通完電話後，乙○○與
    丁○○就到全國網咖內，當時全國網咖內在場人有伊、甲○○、高○恩，是伊跟別人借機車前往水源公園，到達水源公
    園時，現場約有8、9人，有伊、乙○○、甲○○、高○恩、
    被害人、丁○○、綽號「阿耀」男子等人，其餘在場者記不
    起來，是乙○○、高○恩等人先去南雅夜市將被害人帶到水
    源公園，後來伊才過去水源公園，乙○○等人將被害人押至
    樹林市信和巷山區內時，伊有前往，當時是高○恩拿球棒毆
    打被害人，在場人有乙○○跟他女友、高○恩、甲○○、綽
    號「阿耀」等人（見少連偵30卷第7至8頁）。
  2.94年3月15日檢訊時供稱：93年6月13日晚上伊去網咖時，被
    害人剛好要離開，後來聽說乙○○他們要打被害人，是伊自
    己騎機車和乙○○在樹林市水源公園會合，抵達時就有一群
    人在那邊，不久就有一群人將被害人帶去山上，到山上時，
    看見高○恩、乙○○打被害人，當時有伊、甲○○、高○恩
    、乙○○夫婦等人，看見乙○○用徒手打、高○恩用球棍打
    ，是乙○○叫伊前往，沒有聽乙○○說要給被害人死，乙○○他們說找到被害人，要伊過去那邊（見少連偵30卷第56頁
    ）。
  3.94年3月23日檢訊時供稱：伊知道被害人與高○恩有過節，
    93年6月14日凌晨3、4點，伊到水源公園時，乙○○、高○
    恩、甲○○、被害人，共約7、8人在該處，乙○○就帶被害
    人坐上車，伊騎車跟著他們到山上，一到山上後，乙○○先
    徒手毆打被害人，後來高○恩拿球棒打被害人，也有用腳踹
    ，他們打的很凶，後來記得好像是胡○驊用機車載被害人下
    山，伊是阿耀騎車載下山等語（見少連偵字30卷第74至75頁
    ）。
  4.94年5月4日少年法庭結證稱：是乙○○、丁○○（原名戊○○）、甲○○、高○恩去夜市押被害人，是乙○○打電話叫
    伊到水源公園，也是乙○○找程維耀及蘇○豪過去，伊有跟
    胡○驊一起出發去水源公園，好像是程維耀載胡○驊去的，
    到水源公園時，現場有伊、乙○○、甲○○、蘇○豪、被害
    人、高○恩、胡○驊及程維耀，在山上時有伊、丁○○、乙○○、甲○○、胡○驊、高○恩、被害人、程維耀及蘇○豪
    。上山時乙○○的車上有丁○○、乙○○、甲○○、高○恩
    、被害人，胡○驊、程維耀、蘇○豪則騎機車上山，伊自己
    騎機車跟車到山上，在山上只有乙○○與高○恩有拿鋁棒打
    被害人，一開始是乙○○持球棒打被害人，乙○○打完後，
    本來準備下山，後來是高○恩不高興，復持球棒打被害人致
    爬不起來，鋁棒始終都是乙○○與高○恩拿著，並沒有輪流
    拿（見94少調274號卷第147至152頁）。
  5.94年5月26日檢訊時具結證稱：93年6月13日乙○○打電話給
    伊，叫伊去水源公園，看到乙○○、甲○○、蘇○豪、胡○
    驊、高○恩、阿耀等人在場，沒注意丁○○有沒有在場，後
    來就看見被害人坐上乙○○的車，伊就騎車跟著，到山上後
    ，是乙○○先徒手毆打被害人致傷，乙○○停手後，還拿2
    千元給被害人去看醫生，本以為要下山了，但高○恩接著拿
    球棒毆打被害人（見少連偵30卷第123至124頁）。
  6.94年8月16日原審準備程序供稱：被害人是乙○○、戊○○
    、甲○○、高○恩他們帶到水源公園的，伊過去的時候，伊
    與甲○○、高○恩、胡○驊、程維耀、乙○○圍成一圈，圍
    住被害人，伊是聽到他們要打被害人，才過去水源公園，在
    公園時是凌晨3、4點，高○恩、胡○驊打被害人，高○恩踢
    被害人導致被害人撞到伊，伊就將被害人推開，後來就跟他
    們到樹林東和巷附近山上，伊、高○恩、乙○○、丁○○、
    被害人、胡○驊、程維耀、蘇○豪8個人到山上，乙○○開
    車載丁○○、被害人、甲○○、高○恩上去，伊是騎蘇○豪
    的車，程維耀載胡○驊，包括高○恩哥哥庚○○也有到山上
    ，含被害人共9個人，到山上後，看到高○恩不放過被害人
    ，拿鋁棒就開始打，高○恩打的手段真的很兇殘，從一開始
    每一棒都是揮被害人的頭一直打，打超過5分鐘，打到高○
    恩的鋁棒飛出去撞到乙○○的額頭，高○恩就衝出去腳踹被
    害人，最後他整個人跳起來，往被害人踹下去，被害人的頭
    撞到地上發出很大的聲音，高○恩打到被害人站不起來等語
    （見原審卷(一)第57至59頁）。
  7.94年10月20日原審審理程序期日結證稱：事發當日伊接到被
    害人電話，故電告乙○○前往網咖，乙○○到網咖後再離開
    去接被害人，伊到水源公園後，知道高○恩、胡○驊有打被
    害人，是乙○○先用手打被害人，在山上時，高○恩持鋁棒
    打被害人，乙○○、高○恩兩人都有叫伊去水源公園等語（
    見原審卷(二)第68至72頁、第79頁）。
  8.95年4月12日本院前審準備程序供稱：當日伊係騎摩托車載
    蘇○豪前往樹林東和山區，在山上乙○○與高○恩分持鋁棒
    打被害人（見上訴卷(二)第5頁反面）。
  9.95年11月29日本院前審準備程序供述：在山上最後打被害人
    的是高○恩，乙○○車上一共拿出3支鋁棒，乙○○、丁○○、高○恩各拿1支（見上訴卷(二)第13頁反面）。
  10.97年7月25日本院審理程序供稱：伊在水源公園有打被害人
    ，要教訓被害人（見本院卷第171頁正、反面、第174頁）。
(四)被告甲○○之供述：
  1.94年4月4日警詢筆錄供稱：93年6月14日有去水源公園及東
    和街山區現場，在水源公園看見高○恩、胡○驊、己○○、
    乙○○、丁○○（原名戊○○）正在圍毆被害人，去山區是
    由乙○○開車載丁○○（原名戊○○）坐右前座，伊坐左後
    座、被害人坐後中座、高○恩坐右後座，其餘之人則騎機車
    一同上山，在山上，乙○○從車子後車廂拿出鋁棒，由乙○○、高○恩持之毆打被害人，期間乙○○叫在場每人都要打
    被害人，打完後乙○○就叫蘇○豪、胡○驊將被害人夾在機
    車中間載下山（見94年少調字第27 4號卷第75頁）。
  2.94年4月12日檢訊時供稱：93年6月14日是一群伊在網咖認識
    的朋友帶伊去水源公園，之後就有人開車載伊到山上，一到
    山上時他們就開始圍打被害人等語（見少連偵30卷第83頁）
    。
  3.94年5月5日少年法庭具結稱：高○恩邀伊時，伊與乙○○、
    丁○○、高○恩坐車離開，由乙○○開車，己○○係騎機車
    到水源公園，阿耀與蘇○豪也是之後騎機車來水源公園，水
    源公園在場者有乙○○、高○恩、丁○○、蘇○豪、阿耀、
    己○○、胡○驊、被害人與伊，乙○○的車是首先抵達水源
    公園的，車內還有被害人，乙○○開車從全國網咖出發時，
    車上有4人，被害人之後才上車，當要離開水源公園時，被
    害人是坐乙○○的車離開，車上有伊與被害人、高○恩、乙○○、丁○○，蘇○豪、阿耀與己○○是騎機車上山，後來
    伊、蘇○豪、阿耀、己○○、高○恩、乙○○、丁○○、被
    害人、胡○驊都有到山上去，且除伊外都有打被害人，高○
    恩還持鋁棒一直打被害人，嗣後看到蘇○豪、蠻牛騎乘機車
    挾著被害人下山等語（見94年少調字第274號卷第161至169
    頁）。
  4.94年5月31日檢訊時具結證稱：當天是高○恩約伊去水源公
    園，在場尚有乙○○、高○恩，己○○是後來才到的，之後
    是乙○○開車載伊，車上還有被害人、高○恩，戊○○是否
    在車上伊忘記了，到樹林市東和巷山區後，看到乙○○、高
    ○恩動手毆打被害人，伊記得乙○○、高○恩、己○○有在
    山上現場等語（見少連偵30卷第149至150頁）。
  5.94年9月21日原審準備程序供稱：乙○○、丁○○開車從全
    國網咖載伊、高○恩過去水源公園，並未至板橋南雅市場吃
    宵夜，在山上共有5人上車，有被害人、高○恩、乙○○、
    丁○○與伊，是高○恩把被害人拉上車，到山上的時候，一
    下車，高○恩、乙○○、丁○○就圍過去，車上有棒球棒，
    被害人在山上被高○恩用球棒打、用腳踹，有看到乙○○打
    被害人，在山上看到被害人已不省人事，昏昏沉沉的，是被
    高○恩、乙○○、丁○○及己○○他們打的，並沒有看到乙○○拿錢給被害人（見原審卷(一)第94至96頁）。
  6.94年10月20日原審審理程序結證稱：在水源公園，高○恩、
    乙○○、胡○驊有打被害人，在山上，高○恩用球棒打被害
    人，乙○○開車到水源公園跟去山上，車上的人相同，在水
    源公園伊有將人推開（見原審卷(二)第60至61頁、第63頁、第
    66至67頁）。
  7.95年4月12日本院前審準備程序供稱：乙○○用自小客車載
    被害人到樹林市東和山區，伊與高○恩、丁○○也搭同一部
    車前往（見上訴卷(二)第5頁）。
  8.96年10月5日本院前審審理期日筆錄：伊在山下有徒手打被
    害人，純粹要教訓被害人（見上訴卷(三)第25頁）。
(五)證人即少年共犯高○恩之證述：
  1.94年3月2日警詢時證稱：因為被害人陸續侵吞乙○○交予之
    金錢，約新臺幣1萬元左右，那些錢是乙○○交給被害人，
    用以提供出入在全國網咖的青少年花用的，乙○○獲知後很
    生氣，急著找被害人教訓，但被害人避不見面，乙○○有叫
    己○○於93年6月13日晚上約被害人在樹林大同國小，但被
    害人沒出現，後來乙○○再約被害人見面，當時由乙○○開
    車，載丁○○與伊一同前往板橋南雅夜市附近載被害人（高
    ○恩原供述己○○亦有乘坐乙○○車，及乙○○分批將青少
    年載至水源公園內，參酌其他被告陳述，此部分皆屬記憶錯
    誤），被害人坐後座中間，後至水源公園內，乙○○下令由
    伊及己○○等人看住被害人，乙○○和被害人在談為何侵吞
    乙○○交付之金錢事情，伊與己○○、甲○○、丁○○、胡
    ○驊等青少年，在旁觀看，接著伊看到乙○○出手毆打被害
    人，伊等見狀也向前毆打被害人，當時被害人有向伊等道歉
    ，祈求原諒，但乙○○並不放過被害人，又喝令伊等將被害
    人押上車，再由乙○○開車，丁○○坐前座，伊與胡○驊將
    被害人押於後座中間（高○恩原供述係由伊與己○○將被害
    人押於後座，然胡○驊坦承有押人，故此處應係高○恩記憶
    錯誤），將被害人直接載至樹林山佳方向、東和巷之山區內
    ，另胡○驊及蘇姓少年與一綽號「阿耀」的男子，分別騎乘
    2部機車尾隨在後。一到山區，乙○○即命伊與胡○驊將被
    害人帶下車，並由車上拿出鋁棒，交予在場之伊、己○○、
    甲○○、丁○○、阿耀、蘇姓少年、胡○驊，一同持鋁棒痛
    毆被害人，嗣被害人說他知錯，但乙○○與丁○○仍沒停手
    ，後來乙○○拿2千元給被害人，並叫蘇姓少年騎機車載被
    害人下山。當時於水源公園內參與毆打被害人之人有乙○○
    、丁○○、甲○○、己○○與伊、胡○驊、阿耀等人，而在
    樹林山佳東和巷山區，乙○○、丁○○、甲○○及伊均持鋁
    棒毆打被害人等語（見相驗卷第220至222頁）。
  2.94年3月10日警詢時證稱：胡○驊、阿耀至水源公園毆打被
    害人都是乙○○所叫的，有的打電話，有的在全國網咖內當
    面叫的，負責載被害人下山的蘇姓少年，也是賴叫來的等語
    （見相驗卷第245頁）。
  3.94年4月28日少年法庭供稱：被害人侵占乙○○的錢中有一
    些是要給伊，所以伊對侵占一事知情，6月13日晚上，乙○○要己○○約被害人到樹林大同國小，要教訓被害人，但被
    害人沒出現，後來乙○○到全國網咖說他與被害人聯絡上，
    翌日凌晨伊、甲○○（高○恩將甲○○誤記為己○○，業於
    下述原審證述時更正）、與丁○○坐上乙○○的車，到南雅
    夜市附近被害人上車，後來乙○○聯絡胡○驊、阿耀、蘇姓
    男子過去水源公園，乙○○與被害人在水源公園談侵占一事
    時，在場者有伊、己○○、丁○○、甲○○、胡○驊、蘇姓
    男子、阿耀，後來在場者都有動手打被害人，離開水源公園
    時，乙○○有叫其他人騎機車跟過來，到山上後，伊、乙○○、丁○○、甲○○就拿鋁棒胡亂打被害人，後來被害人是
    坐蘇姓男子機車下山，而胡○驊坐在後面，以免被害人跌下
    車（見94少調274號卷第131至138頁）。
  4.94年7月15日少年法庭供述：丁○○、乙○○在山上也有打
    害人，鋁棒是從乙○○車上拿下來的，伊有拿鋁棒（見94
    少調274號卷第366至367頁）。
  5.94年5月24日檢訊時具結稱：之前是被害人侵吞了乙○○要
    被害人轉交給別人的錢，當天伊和乙○○、己○○在全國網
    咖外面，被害人在網咖內，乙○○叫己○○進去約被害人到
    大同國小，後來被害人未到大同國小，伊有看見乙○○打電
    話給被害人，伊就搭賴的車去接被害人，當時車上還有丁○○。嗣到水源公園時是乙○○與被害人在談事情，後來談不
    攏，伊一群人就開始毆打被害人，打了沒多久就停，乙○○
    就叫被害人上車，乙○○就開車載伊、被害人、丁○○、甲○○去山上（高○恩於此將甲○○誤記為己○○），其他人
    是騎機車跟在後面，到山上後，乙○○又與被害人談，接著
    乙○○從車上拿出鋁棒給伊、丁○○、甲○○，是乙○○與
    丁○○先動手，伊才跟著出手，其他人站在旁邊看，打完之
    後，是乙○○叫蘇○豪、胡○驊載被害人下山，印象中在水
    源公園在場之人都有動手，乙○○、丁○○、己○○、甲○○都有動手（見少連偵30卷第118至119頁）。
  6.94年10月18日原審審理程序具結稱：本來是伊要教訓被害人
    ，由己○○約被害人到大同國小，被害人在大同國小跑掉，
    乙○○就要找他，後來乙○○聯絡到被害人，由乙○○開車
    載伊、甲○○、丁○○去板橋載被害人，是乙○○叫伊和甲○○一起去，後來去水源公園，阿耀、胡○驊也有一起去水
    源公園，蘇○豪、伊哥哥也有到水源公園，當時在公園有很
    多人打被害人，伊也有用拳頭打，後來大家就上車到山上，
    是乙○○開車在前面，到山上時，是從乙○○車上拿出鋁棒
    ，由伊、乙○○、丁○○拿鋁棒，是乙○○先打被害人，丁○○也有打，伊後來有打，乙○○、戊○○打身體，伊打頭
    部，後來是乙○○叫蘇○豪、胡○驊載被害人下山；乙○○
    會拿錢給伊，但錢被被害人拿走，所以被害人是欠伊錢，但
    錢是乙○○的等語（見原審卷(二)第20至22頁、第24頁、第27
    至28頁、第30至31頁）。
(六)證人即少年共犯胡○驊之證述：
  1.94年3月14日警詢時證稱：當天乙○○打電話通知伊與全國
    網咖內之青少年前往樹林水源公園，伊搭乘別人（年籍不詳
    ）之機車一同前往，到達後看到乙○○與被害人在對話，另
    外現場還有丁○○、己○○、甲○○、高○恩、阿耀、蘇○
    豪與伊一同在旁觀看，後來看到乙○○揮拳毆打被害人，接
    著高○恩、阿耀、蘇○豪也向前共同徒手毆打、拳打腳踢，
    打了一陣子，乙○○就喝令伊等將被害人押進乙○○車內，
    要押往山上，一到山上後，坐在車後座之甲○○、高○恩就
    將被害人押下車（胡○驊於此誤記己○○亦有坐乙○○之自
    小客車），接著乙○○令高○恩從後車箱拿出鋁球棒，由乙○○、阿耀、己○○、高○恩分持，並朝被害人身上胡亂揮
    打，後來丁○○並從高○恩手上搶過鋁球棒朝被害人揮打，
    並說「打你你還敢躲、敢閃」，且他們一直以三字經怒罵被
    害人，被害人一直求乙○○不要再打，但乙○○他們都不聽
    ，一直到被害人不支倒地暈眩才停手。另伊與蘇○豪、甲○○，在旁觀看，但乙○○喝令伊等一定要動手毆打被害人，
    伊等不敢不從，因為如果沒打被害人，會遭乙○○毆打，所
    以伊等也向前徒手或以腳毆打被害人，伊只是用腳踢被害人
    背部，踢了1、2下。後來害人沒有知覺，倒臥在地上，乙○○告知說「被害人已經不行了」，乙○○向丁○○拿了2 千
    元放入被害人口袋內，並令蘇○豪搭載被害人，伊坐後座的
    三貼方式，以機車帶到山下，讓被害人自己走，伊等就將被
    害人帶至樹林中山路與大安路附近的地下道，才將被害人扶
    下車（見少連偵30卷第34至35頁）。
  2.94年5月5日少年法庭供述：高○恩在警詢所陳正確，伊在全
    國網咖接到乙○○電話，說要處理被害人的事情，乙○○的
    車上有丁○○、甲○○、高○恩、被害人（胡○驊於此誤記
    己○○亦有坐乙○○之自小客車），後伊坐阿耀騎的機車、
    蘇○豪騎機車到水源公園，抵達時，乙○○車上的人都已下
    車，當時被害人是和乙○○在講話，乙○○叫伊等看著被害
    人，不要讓他跑，在場者有伊、己○○、甲○○、高○恩、
    蘇○豪、阿耀，而乙○○、高○恩、丁○○、蘇○豪、阿耀
    有動手打被害人，後來有伊與高○恩一人抓住被害人的一隻
    手，上去乙○○的車，離開水源公園時，乙○○說押到山上
    ，當時高○恩、丁○○、被害人、乙○○、甲○○坐上乙○○的車，蘇○豪，及阿耀載伊騎機車跟著，到山上時，乙○○從後車廂拿鋁棒下來，乙○○、己○○、高○恩都有持鋁
    棒打被害人，嗣後丁○○有把鋁棒接過去被害人，伊與蘇○
    豪、甲○○也有徒手毆打被害人，被害人的頭部是被高○恩
    打的，後來乙○○拿2000元給被害人叫他跑路，不要出現在
    樹林，以後出現1次打1次，後來蘇○豪與伊將被害人挾在中
    間騎機車下山，係伊扶被害人坐上機車的，本件係因乙○○
    叫被害人去跟別人拿錢給伊們，但被害人卻將之獨吞，乙○○很生氣（見94少調274號卷第179至187頁）。
  3.94年6月15日檢訊時具結證稱：警詢有按伊意思記載，在水
    源公園時，有很多人圍毆被害人，印象中高○恩有動手，後
    來他們打完後，乙○○就說要去山上，伊就跟高○恩叫被害
    人上乙○○的車，伊就跟著他們一起去山上，到山上後乙○○、丁○○、高○恩、阿耀拿鋁棒毆打被害人，鋁棒是從乙○○車箱拿出來的，丁○○在水源公園沒有動手，是到山上
    時才拿鋁棒毆打被害人等語（見少連偵30卷第169至170頁）
    。
  4.94年10月18日原審審理程序結證稱：阿耀載伊到水源公園，
    到了水源公園看到乙○○跟被害人在對話，有看到乙○○、
    高○恩、蘇○豪、阿耀打被害人，他們講一講就打起來，用
    手腳打他，乙○○說要把被害人載到山上去，被害人是伊跟
    高○恩扶上車，被害人被打得全身軟軟的，但還有意識，是
    乙○○叫伊等上山的，在山區有高○恩、乙○○、丁○○、
    阿耀有拿鋁棒打被害人，鋁棒是在乙○○後車廂拿出來，在
    山上伊有用空手打，從下車後就開始打，乙○○叫伊等到車
    上拿鋁棒，被害人沒有辦法自己走，伊等將之拉下車，在車
    旁就拿出鋁棒打，被害人道歉後高○恩、丁○○還有用鋁棒
    打，在山上是高○恩把鋁棒拿下車，乙○○最後拿2000元給
    被害人跑路用等語（見原審卷(二)第6至12頁、第16頁）。
(七)證人程維耀之證述：
    94年6月17日少年法庭結證稱：93年6月14日凌晨被害人被帶
    到水源公園時，伊與乙○○、高○恩、蠻牛、己○○、甲○○、蘇○豪、丁○○在場，被害人在水源公園被一群人圍毆
    ，伊也有打被害人，有看到高○恩手上有鋁棒，後來是高○
    恩提議將被害人帶到山上，乙○○載被害人到山上，同時丁○○、蠻牛、伊、己○○、甲○○、蘇○豪、高○恩也一起
    到山上，在山上高○恩用鋁棒打被害人（見94少調274號卷
    第291至295頁）。
(八)綜上，被告乙○○、丁○○、己○○、甲○○、共犯高○恩
    、胡○驊等人之供證，採其等陳述相符部分，可知乙○○、
    戊○○、己○○、甲○○、高○恩、程維耀、胡○驊、蘇○
    豪等8人，於93年6月14日凌晨3、4時許，乙○○等人至臺北
    縣樹林市水源公園與被害人談判，嗣雙方因談判未果，乙○○等8人，分別以徒手或鋁製球棒毆打被害人，再將被害人
    強押至乙○○之車號00—0253號自用小客車上，載至臺北縣
    樹林市東和巷東和幹53之4內山區，分持鋁製球棒或徒手，
    毆打被害人頭部及胸部等身體重要部位之事實，堪以認定。
(九)被告等人在水源公園，分別以徒手或鋁製球棒毆打被害人後
    ，因水源公園內尚有在運動之他人，唯恐他人發覺，復基於
    妨害自由之犯意聯絡，由高○恩、胡○驊抓住被害人雙肩，
    強押至乙○○之車號00—0253號自用小客車上，以強暴剝奪
    被害人行動自由等情，業據證人胡○驊於少年法庭訊問陳述
    明確，已如前述。且嗣胡○驊於另案審理時亦證稱：乙○○
    打電話給伊之目的應該是被害人的事，這些人會到水源公園
    ，是當時在網咖有講，大家再一起去，伊確定蘇○豪在水源
    公園有動手，有親眼看到蘇○豪衝過去用空手打被害人，之
    後乙○○說去山上，大家就去，那時候是伊扶被害人上車。
    在山上的時候，乙○○有要每個人都動手打被害人，之後是
    乙○○叫伊和蘇○豪載被害人下山，乙○○確實有叫伊等看
    著被害人，不要讓他跑，要去山上，大家都知道，被害人到
    山上下車的時候，有跟乙○○求饒，拜託他不要再打了（見
    臺灣板橋地方法院95年度訴字第1074號卷(二)第64至68頁、第
    71頁、第77至79頁）。上述證人胡○驊兩次證述內容，除就
    被害人在水源公園上車之情形，原稱：和高○恩一人抓住被
    害人的一隻手等語，後略稱為伊扶蔣漢宇上車云云，惟經另
    案交互參照並無明顯歧異之處，且證人胡○驊於行為時既未
    滿14歲無須負刑事責任，於本案審理前，復就民事賠償與被
    害人家屬達成和解，業據被害人家屬丙○○另案陳明在案（
    見臺灣板橋地方法院95年度訴字第1074號卷(二)第10頁），胡
    ○驊當無故為虛偽、隱匿或誇大所證情節之必要，應與事實
    相符。而胡○驊既已證稱：乙○○在水源公園的時候叫伊等
    看著被害人，不要讓他跑，之後說押到山上，被害人到山上
    下車的時候，有跟乙○○求饒，拜託他不要再打了等情綦詳
    ，參諸被害人在水源公園已遭眾人徒手圍毆，在未予乙○○
    等人滿意之結果前，被害人自無可能自由離去水源公園，亦
    無冒著被繼續毆打之危險，自願協同乙○○等人轉往僻靜山
    區之理，是胡○驊與高○恩等人強押被害人至乙○○所駕駛
    之自用小客車上，並將被害人強行輾轉帶往東和巷山區之事
    實，堪以認定。
(十)被告乙○○、丁○○、己○○、甲○○等犯意之聯絡與行為
    之分擔：
    從上開證人高○恩、胡○驊之證詞，可知本件係因被告乙○○與被害人有金錢糾紛，要教訓被害人，故邀集己○○、甲○○、丁○○、高○恩、胡○驊、蘇○豪及程維耀等人共商
    ，謀議偕同至樹林市水源公園教訓、毆打被害人，己○○、
    甲○○、丁○○、高○恩、胡○驊、蘇○豪及程維耀等人到
    達樹林市水源公園後，乙○○先揮拳毆打被害人，接著其餘
    人共同毆打；之後渠等將被害人載往臺北縣樹林市東和巷東
    和幹53之4內山區，到達該山區，乙○○令高○恩從後車箱
    拿出4根左右的鋁球棒，由其中數人分持，並朝被害人身上
    毆打，後來被害人倒臥在地上。乙○○向戊○○拿了2千元
    放入被害人口袋內，並令蘇○豪騎車搭載蔣漢宇，胡○驊坐
    後座的三貼方式，以機車帶到山下。蘇○豪與胡○驊就將被
    害人帶至樹林中山路與大安路附近的地下道（即臺北縣樹林
    市○○路○段160之1號前），將被害人扶下車棄置，嗣不治
    死亡等情。是被告乙○○、戊○○、己○○、甲○○，暨高
    ○恩、胡○驊、蘇○豪、程維耀等人間，就整體傷害致死之
    行為，已經有犯意之聯絡與行為之分擔。是被告乙○○稱被
    害人是被告己○○帶來的云云，被告丁○○陳稱因在車上睡
    著了，所以不曉得為何談論金錢債務糾紛不在網咖談，而一
    再改變地點，均顯係卸責之詞，不足採信。
  (1)被告乙○○部分：
    被告己○○於檢訊中證述：當天是乙○○打電話給伊，叫
      伊去公園，伊到時沒有看見發生何事，在山上時，伊看見
      高○恩、乙○○2人打被害人，是乙○○先以徒手打，被
      害人有受傷，後來高○恩以球棍打，一到山上賴、高2人
      就出手打被害人等語（94年3月15日、3月23日、5月26日
      筆錄參照）；復於少年庭訊問中陳稱：山上時，是乙○○
      、高○恩持球棒打被害人等語明確。其後雖於原審審理中
      證稱：乙○○是在山下徒手打被害人，在山上只有高○恩
      1人持鋁棒打等語，惟證人己○○先前經訊問數次均陳稱
      乙○○毆打被害人的詳細經過情形，至原審審理中始翻異
      其詞，自應以其先前的陳述較屬可信而為可採。況且己○○於原審95年1月13日審理時明確指出在山上是被告乙○○先打被害人等語，亦可作為認定被告乙○○為本件犯行
      認定之依據。
    被告甲○○前於少年法庭訊問中證述：在山上只有伊沒有
      打被害人，乙○○、戊○○、高○恩、己○○等人都有打
      被害人等語；復於原審準備程序中亦供稱：在山上伊看到
      高○恩踢被害人的頭，還有乙○○，伊只看到他們2人在
      打，在山上被害人是被高○恩、乙○○、戊○○、己○○
      他們打的等語，其雖於原審審判程序改稱：在水源公園，
      有高○恩、乙○○、胡○驊3人用拳頭打被害人，在山上
      只有高○恩用球棒打被害人，是上山後才有球棒，伊於準
      備程序所述不實在，因為前一天在網咖碰到高○恩的哥哥
      等人云云。此項被告甲○○所稱：其於原審準備程序之證
      詞，係因碰到高○恩的哥哥等人，故所述並不實在一事，
      經審酌其於原審準備程序中仍堅稱高○恩毆打被害人等語
      ，即難認他當日陳述係受到高○恩親友的影響所作出的供
      述；且被告甲○○於94年5月5日少年法庭訊問時，因案仍
      在監羈押，無法推認有何什麼原因導致他作出不實的陳述
      。是被告甲○○於原審94年10月20日審理程序所述，顯係
      迴護被告乙○○之詞，應以先前陳述（於少年法庭、原審
      準備程序之證述）有較可信情形，而認為可採。
    被告乙○○在樹林山區確打被害人手臂2下之行為，若真
      係如其所辯，純為阻止高○恩等人繼續打被害人，根本無
      傷害被害人之真意，則被告乙○○既然阻止他人繼續打被
      害人，為何又要持鋁棒再次打人，核與一般社會常情不合
      ，更非所辯平息糾紛所可解釋。是其辯稱僅為平息眾怒而
      虛打被害人，乃為卸責之詞，並不足採。被告乙○○持鋁
      棒毆打被害人之行為，顯係基於傷害之犯意至明。
    被告乙○○辯稱伊係要幫忙被害人解決問題，只是調解云
      云，然被告乙○○使用他人的行動電話，對被害人電話留
      言揚言要對被害人不利，並無要幫忙被害人解決問題之事
      ，則被告乙○○上述辯解，顯屬卸責之詞，並不足採。
    被告乙○○所辯稱伊至水源公園、山區等處均非自己之意
      思云云，然案發前被告乙○○與高○恩等人曾先與被害人
      相約於大同國小，因被害人到達大同國小後逃逸，乙○○
      再與被害人聯繫。乙○○與被害人取得聯絡後，並開車載
      高○恩等人去載被害人，再由乙○○開車至水源公園，其
      後復由乙○○開車搭載高○恩及被害人等人至山區，其間
      均由乙○○駕車，如乙○○認為有何不妥適的地方，大可
      自行或搭載被害人離開，其所辯至水源公園、山區等處均
      非自己之意思云云，顯與常情有違，且於被害人死亡後經
      警詢問時，被告乙○○尚於警詢中捏造係「林正豐」與被
      害人有債務糾紛云云（見相驗卷第55頁），而於山上被害
      人被打受創後，乙○○叫使胡○驊、蘇○豪以機車載送被
      害人下山一節，亦經被告己○○、證人高○恩、胡○驊證
      述明確，可知被告乙○○上開所辯，並不足採。
  (2)被告丁○○部分：
    查被告丁○○於93年6月14日由被告乙○○開車載往水源
      公園，在場目擊被害人被乙○○、甲○○、高○恩毆打；
      同日稍晚，被告戊○○由被告乙○○開車載往樹林山佳方
      向、東和巷之山區，在山區目睹高○恩持鋁棒毆打被害人
      蔣漢宇，此業據被告丁○○於檢訊、原審時承認不諱。且
      核與被告乙○○、己○○、高○恩、胡○驊之證述相符，
      可認被告丁○○此部分之自白為真，並與事實相符。
    被告丁○○雖辯稱：渠搭乙○○的車到水源公園，在公園
      和他們相隔有100公尺遠云云。按共同正犯之法理，以自
      己共同犯罪之意思，事先同謀，而由其中一部分人實施犯
      罪之行為者，亦為共同正犯，對於全部行為所發生之結果
      ，亦同負責任，不以每一行為人均實際參與部分構成要件
      行為為必要，此即學理所稱之「共謀共同正犯」（司法院
      釋字第109號解釋理由、最高法院96年台上字第1271號、
      96年度台上字第1882號判決參照）。縱認被告丁○○在水
      源公園在場距離其他被告100公尺遠，亦無損於被告戊○○於本件為共同正犯之認定。況被告丁○○在水源公園當
      時的位置，說法不同，一說距離100公尺，又說是在車旁
      。從而，被告上開所辯，並不能作為有利於被告丁○○之
      認定。且證人高○恩、胡○驊對於被告丁○○與乙○○共
      同到達水源公園，被告丁○○在場並目睹被害人被渠等毆
      打等情，指證明確，並稱被告丁○○在山上有持鋁棒毆打
      被害人，足證被告丁○○對於被告等人謀議共同毆打被害
      人之犯行，已有犯意之聯絡及行為之分擔。至被告丁○○
      於本院前審聲請傳喚證人高○恩，及調閱民事案件筆錄（
      見上訴卷(一)第141頁、上訴卷(二)第102頁反面、上訴卷(三)第
      24頁、第43頁），惟查證人高○恩業於原審到庭接受被告
      及辯護人之詰問（見原審卷(二)第22頁以下），本院認待證
      事實已臻明瞭無再調查之必要，附此敘明。
  (3)被告己○○部分：
    證人高○恩於警詢中陳稱：在水源公園內，己○○、甲○○、乙○○、戊○○等人均有毆打被害人等語；於偵查中
      仍證稱：在公園時，己○○、甲○○、乙○○、戊○○等
      人均有動手等語，均已如前述。復於少年法庭訊問中也作
      出同樣的陳述。雖嗣於原審審理中改稱：己○○、甲○○
      沒有打被害人等語，核與高○恩警詢、檢訊中之陳述不符
      ，但是高○恩也陳稱先前於偵查及少年庭所為的陳述均係
      出於己意，且高○恩先前於警詢及檢訊中之陳述，被告己○○及其辯護人並沒有指出任何顯然不可信的情況，本院
      亦查無有顯不可信之情形，應以先前之陳述較為可信，且
      為證明犯罪事實存否所必要，仍應以高○恩於警詢、檢訊
      中之證詞為真實可採。
    另被告乙○○於檢訊中證稱：在水源公園己○○、甲○○
      都有出手，在山上他們2人圍著被害人，沒有注意他們有
      無出手，在公園時是高○恩、己○○、甲○○都有在講要
      帶被害人去山上，大家都有在講等語（見94年6月30日偵
      查筆錄）；於少年法庭訊問中證稱：被害人在公園內被甲○○、己○○、高○恩、蠻牛打，是高○恩、己○○提議
      將被害人帶到山上，那時有人在公園看，高○恩、己○○
      說「走，到別的地方講」，並叫伊開車，伊依他們的指示
      到山上等語。復於原審準備程序中陳稱：甲○○、高○恩
      、己○○跟被害人有金錢糾紛，所以要打被害人等語明確
      ；於原審審理中證稱：是高○恩他們叫伊開車，己○○等
      人騎機車在前面，伊開車跟他們的車走，他們的金錢糾紛
      是他們私底下借錢，高○恩叫被害人還錢，甲○○、己○○在旁邊說對、要還錢等語，足認被告己○○在水源公園
      及樹林山區均在場，並有動手毆打被害人等情。雖然被告
      乙○○於原審另外證稱：伊後來想一想，在公園己○○應
      該沒有出手，之前是記錯了云云，惟被告乙○○於檢訊、
      原審少年法庭均稱己○○在水源公園有毆打被害人，並與
      證人高○恩之證詞相符，應為可採，被告乙○○於原審審
      理時後來改稱被告己○○在水源公園並無動手云云，顯係
      嗣後迴護被告己○○之詞，並不足採。
    一般而言，被告與其所選任之辯護人，其間乃本於信任關
      係作出之委任，為案件之辯護需要，雙方在案件溝通上，
      當屬真誠所為，彼此並無任何法律利害之顧慮。原審勘驗
      被告己○○、乙○○2人於羈押並禁止接見通信期間，律
      師接見被告己○○、乙○○時的談話（見原審卷(四)勘驗譯
      文）。其中，被告己○○於律師接見時陳稱：93年6月13
      日晚上，伊去網咖偶遇乙○○、高○恩等一群人，聽說乙○○、高○恩等這一群人要去打架；當初是因為乙○○、
      高○恩要打被害人，伊也跟到水源公園，但伊並無動手；
      後來，到了山上，起初乙○○可能是要打給大家看，但打
      到後來，高○恩還是不想放過被害人，仍一直打，被害人
      倒地後，高○恩還跳起來，用雙腳踹被害人的頭；而案發
      後，乙○○也跟伊講過，誰承認就咬誰，看誰爆出這件事
      ，就咬他，高○恩因為某件事，已經在監獄執行，然後又
      扯到這件事，高○恩就爆出這件事出來等語（見原審卷(四)
      第2至7頁勘驗譯文），否認自己有毆打被害人。但被告乙○○於律師接見時則稱：當初被害人跟他們（指己○○、
      甲○○、程維耀、高○恩、胡○驊、蘇○豪等人）有金錢
      糾紛，所以約在水源公園談判，當時己○○說被害人欠他
      2千還3千、欠甲○○4千，他們都有這樣講，在公園，他
      們這群人圍過去都有打，伊有叫被害人跟他們道歉，伊並
      非主謀，帶頭的是己○○，己○○也有打被害人，而高○
      恩打被害人是打到眼紅那種感覺等語（見上揭原審卷(四)第
      108頁、第117頁勘驗譯文），則明確指證被告己○○參與
      毆打被害人。上揭被告乙○○、己○○2人，於自由意思
      下與其所選任之辯護律師就案件談話，除為己卸責，會有
      所保留外，就其他共犯犯行部分，應無隱瞞之必要，此就
      被告己○○復供述所有被告均互相推卸責任一詞（見原審
      卷(三)第77頁），以及被告乙○○與其選任辯護人之談話內
      容，與證人高○恩、胡○驊的證述相符，益加可得確信被
      告乙○○與律師間之上開談話內容，有關共同被告己○○
      部分與事實相符。
  (4)被告甲○○部分：
    證人高○恩前於警詢、檢訊、少年法庭訊問中，均證稱被
      告甲○○有參與毆打被害人的犯行，雖於原審審理時翻異
      前詞，然核與高○恩警詢、檢訊中之陳述不符，且高○恩
      也陳稱先前於偵查及少年庭所為的陳述均係出於己意，並
      與被告乙○○於偵查及少年庭訊問中關於被告甲○○犯行
      之證述相符，應以先前之陳述較為可信，且為證明犯罪事
      實存否所必要，因此，仍應認高○恩於警詢、檢訊中之證
      詞為真實可採。
    另被告甲○○雖於檢訊時具結辯稱：當天是高○恩約伊去
      水源公園集合，說是要去唱歌，伊就走路到水源公園云云
      （見94年5月31日偵查筆錄，94年少連偵字第30號偵查卷
      第149、150頁）。然被告甲○○於原審審理時改稱：伊係
      坐乙○○的車到水源公園等語（見原審卷(五)第13頁）。又
      被告乙○○於原審準備程序中陳稱：是甲○○、高○恩叫
      伊跟蔣漢宇一起去大同國小談，在公園甲○○、高○恩、
      蠻牛就打被害人，己○○是甲○○叫他來公園的，在山上
      高○恩拿鋁棒，甲○○叫伊不要管等語；乙○○嗣於原審
      審理程序中具結證稱：高○恩、甲○○與被害人要談債務
      ，才要蔣去大同國小，伊開車載高○恩、甲○○去大同國
      小，伊在網咖接到被害人的電話後，是甲○○、高○恩一
      直說要一起去，說一起去沒有關係，伊才開車載他們去接
      蔣漢宇，在公園時甲○○也有出手打被害人等語，均已如
      前述。從上被告甲○○、共同被告乙○○於原審之證詞，
      可認案發當天係共同被告乙○○開車載被告甲○○至水源
      公園一事，則被告甲○○於檢訊時所稱：伊係走路到水源
      公園云云，並不真實。另被告甲○○於原審審理時又稱：
      伊係坐乙○○的車到水源公園之前說高○恩叫伊走路過去
      ，之前說要去唱歌，也是高○恩叫伊講的，他說叫伊講說
      當時是他約伊要去唱歌等語（見原審卷(五)第13頁至第14頁
      ）。可知案發當天被告甲○○並非係因高○恩約渠唱歌而
      前往水源公園等情，參以共同被告乙○○、證人高○恩於
      偵查、少年法庭陳稱被告甲○○有參與毆打被害人之證詞
      ，可認被告甲○○有共同傷害被害人之犯意聯絡及行為分
      擔。
    證人高○恩於警詢、檢訊歷次證詞，均自承有持鋁棒毆打
      被害人等情，其於原審並具結證稱：伊打被害人頭部，被
      害人道歉完後，伊應該還有打幾下等語（見原審卷(二)第28
      至29頁），高○恩對毆打被害人之犯行均自承不諱。可知
      高○恩之供述，並無特別考量，否則自可完全否認自己犯
      行而歸責予他人。因此，證人高○恩於警詢、檢訊、少年
      法庭訊問中，均證稱被告甲○○有參與毆打被害人蔣漢宇
      的犯行之證詞，自堪以採信。且對照下述陳○宏、上述胡
      ○驊、高○恩等之證述，可認被告甲○○有共同傷害被害
      人之犯意聯絡及行為分擔。
  (5)綜上所述，被告甲○○、乙○○、丁○○、己○○、高○恩
    、胡○驊、蘇○豪、程維耀等人，有共同傷害被害人之犯意
    聯絡及行為分擔，足堪認定。縱認被害乙○○、丁○○、己○○、甲○○於水源公園或○○○區○○○段未動手毆打被
    害人，亦無礙其等為本件共同正犯之認定。
(十一)被害人於93年6月14日由急診入樹林市仁愛醫院，經仁愛
      醫院進行開顱手術（左側）取出硬腦膜下血腫，併右側開
      顱手術取出應腦膜外血腫，於93年6月15日下午4時死亡之
      事實，有仁愛醫院診斷證明書、檢察官勘驗筆錄、驗斷書
      、相驗屍體證明書、相驗及解剖照片（見93年相字第758
      號卷第8頁、第23至24頁、第28頁、第116至154頁）可考
      ，而仁愛醫院的治療經過，並有該醫院的病歷紀錄資料（
      見原審卷(二)第134至149頁）等資料可稽。證人即原仁愛醫
      院醫師魏志鵬到庭具結證述當日之救治過程，其證稱：被
      害人係於93年6月14日上午7點20分送到急診室，到院時血
      壓正常，但有開放性骨折，頭蓋骨也有骨折，骨折部分為
      右側頭蓋骨，表示被害人被撞擊的位置在頭部，另左手前
      肢、左邊肩關節脫臼；當日上午11點送加護病房，下午1
      點10分，被害人情況惡化，下午2點20分送開刀房為頭顱
      開刀；但被害人仍於當日下午4點不治死亡等語（見原審
      卷(三)第19至21頁），足以說明被害人的死亡事實。被害人
      死亡的原因，經檢察官送由法務部法醫研究所鑑定死因結
      果，認為係因頭部鈍器傷致顱骨骨折、腦出血，最後產生
      低血容積性休克死亡的事實，而包括了頭部、胸部、上肢
      、下肢鈍器傷等，有該所（93）法醫所醫鑑字第0918號鑑
      定書在卷可稽（見相驗卷第184至192頁），足證被害人係
      因被告等人共同持鋁棒毆打致死等情。按傷害係破壞人身
      組織之行為，其受傷後因治療無方而致死亡，究非不能預
      見之偶然結果，該被害人受傷後即因調治無效身死，傷害
      行為者自應負傷害致人於死之罪責；又刑法第277條第2項
      傷害致人於死之罪，係因犯罪致發生一定結果而為加重其
      刑之規定，按照同法第17條固以行為人能預見其結果發生
      時，始得適用，但傷害行為，足以引起死亡之結果，在通
      常觀念上不得謂無預見之可能，則行為人對於被害人之因
      傷身死，即不能不負責任。再傷害人之身體，因而致人於
      死，乃學理上所謂之加重結果犯，以行為人對加重結果（
      死亡事實）之發生，客觀上有預見之可能，主觀上則未預
      見為必要；如行為人主觀上亦有預見，則其既明知而為，
      即屬殺人罪之範疇，非加重結果犯；加重結果犯，以行為
      人能預見其結果的發生為要件，所謂能預見乃指客觀情形
      而言，與主觀上有無預見的情形有所不同，假若主觀上有
      所預見，而結果之發生又不違背其本意時，則是屬於故意
      的範圍；是以，加重結果犯對於加重結果的發生，並沒有
      主觀上的犯意可言。從而，共同正犯中其中一人所引起的
      加重結果，其他人是否亦應同負加重結果的全部刑責，端
      視行為人就這個加重結果的發生，在客觀情形下是不是能
      有所預見作為標準；並不是各共同正犯之間，主觀上對於
      加重結果的發生，有無犯意的聯絡為判斷（最高法院91年
      度台上字第50號判例、最高法院24年上字第1403號、29年
      上字第1011號判例、91年度台非字第154號判決參照）。
      被告乙○○等人雖無殺人犯意（詳後述），惟彼等之傷害
      被害人所為，在客觀上具有致被害人死亡之危險，係一般
      人所能預見，而依上開法醫研究所鑑定結果，被害人之死
      亡，係因頭部鈍器傷致顱骨骨折、腦出血，產生低血容積
      性休克，足認被告乙○○等人或徒手或持鋁製球棒共同毆
      打之傷害行為，與被害人死亡結果之發生，具有相當之因
      果關係，是渠等就傷害致被害人於死之結果，自均應負責
      。再人體頭部、胸部為身體重要部位，對之拳打腳踢及持
      鋁製球棒持續毆打，難免有受傷致死之危險，此為一般人
      客觀上所能預見。就本案言，被告乙○○、高○恩、丁○○、己○○、甲○○、程維耀、蘇○豪共7人，與被害人
      並無何深仇大恨，惟彼等在水源公園內分別及利用不具責
      任能力之胡○驊以徒手方式毆打被害人，前開7人彼此間
      顯具有傷害之犯意聯絡及行為分擔，其後該7人又共同強
      押被害人帶往東和巷附近山區，接續前開傷害之犯意聯絡
      ，或持鋁製球棒或以徒手，繼續毆打被害人頭部及胸部等
      人體足以致命之重要部位，客觀上可預見有致人於死之危
      險情形，主觀上卻不預見，仍傷害被害人致傷重送醫不治
      死亡，故被告乙○○、丁○○、己○○、甲○○等人對於
      其等傷害行為所引起之被害人死亡結果，亦應負責。
(十二)復按殺人與傷害人致死之區別，應以有無殺意為斷，其受
      傷之多寡，及是否為致命部位，有時雖可藉為認定有無殺
      意之心證，究不能據為絕對標準。殺人與傷害致死之區別
      ，即在下手加害時有無死亡之預見為斷。至受傷處所是否
      致命部位，及傷痕之多寡，輕重如何，僅足供認定有無殺
      意之參考，原不能為區別殺人與傷害致人死之絕對標準。
      刑法上殺人罪與傷害人致死罪之區別，本視加害人有無殺
      意為斷，被害人所受之傷害程度，固不能據為認定有無殺
      意之唯一標準，但加害人之下手情形如何，於審究犯意方
      面，仍不失為重要參考資料（參看最高法院18年上字第13
      09號、19年上字第718號、20年非字第104號判例），惟該
      加害人既無殺人故意，即不應遽以殺人罪或殺人未遂罪相
      繩。證人賴正興（即發現被害人倒於路邊的人）證述：伊
      早上起來準備上班於上述路口發現一名不詳姓名的人受傷
      ，要求伊送他去醫院，因伊上班路途遙遠，遂幫他叫救護
      車，他當時穿黑色褲子、衣服，並意識清醒等語（見相驗
      卷第7頁反面），與原移送機關員警製作的職務報告書記
      載內容相符（見相驗卷第9頁），也與共犯胡○驊在原審
      證稱被害人有點清醒，載送下山在地下道前主動要求下車
      等語（見原審卷(二)第8頁）一致；再就證人魏志鵬（即原
      臺北縣樹林市私立仁愛醫院醫師）證稱：到院時意識狀態
      還可以知道人，但嗜睡等情（見原審卷(三)第19頁）。另被
      告乙○○、戊○○、己○○、甲○○等4人，與被害人間
      ，原無深仇怨隙，僅因細故糾紛緣故，被告等實無置其於
      死的殺人犯意與動機，且被害人原係與被告等處於對陣情
      境，嗣後係在多人圍毆下傷重不治死亡，依整體情況，以
      及事後將被害人載送下山後為賴正興發現情景觀察，被告
      等人充其量應僅具傷害的故意，難以殺人故意或重傷害論
      擬，蓋斯時被告等如有殺害的故意，於山上人煙稀少人跡
      罕至處所，甚或晚間無人來往處所，加以更嚴酷的手段以
      實現殺人結果，乃輕而易舉，實無將被害人載送下山置放
      於大街通衢的必要，難認被告乙○○等8人有殺人之犯意
      ，附此敘明。
(十三)至陳○宏（綽號小魂）、林○俊（綽號木頭）雖均陳稱聽
      聞乙○○或高○恩與被害人有金錢糾紛，乙○○與高○恩
      等人共同謀議要教訓、毆打被害人云云，然陳○宏與林○
      俊當日並未與本案行為人同至水源公園或樹林山區，業據
      被告乙○○、己○○、甲○○、丁○○、程維耀、蘇○豪
      於原審少年法庭證述明確，並經原審法院少年法庭裁定不
      付審理，有臺灣板橋地方法院少年法庭94年度少調字第27
      4號裁定附卷可稽，其2人案發當時並沒有前往樹林水源公
      園及東和街山區，並非為本案之共犯，且並非對被告等毆
      打之事實有所見聞，故不能作為對被告等人有利或不利之
      認定，附此敘明。
(十四)綜上所述，本件被告乙○○、丁○○、己○○、甲○○事
      證明確，應予論科。
三、論罪科刑部分：
    被告等行為後，刑法已經修正公布施行，與本件有關之刑法
    共同正犯、牽連犯、累犯（僅被告甲○○部分），比較新舊
    法結果，應適用較有利於被告等之行為時刑法之規定。核被
    告乙○○、丁○○、己○○、甲○○等4人所為，係犯刑法
    第277條第2項前段傷害致人於死罪、同法第302條第1項之剝
    奪他人行動自由罪。再被告乙○○等4人所犯上開二罪名間
    ，有方法目的之牽連關係，應依修正前刑法第55條後段牽連
    犯之規定，從一重之傷害致人於死罪處斷。公訴人認為被告
    等成立刑法第271條第1項的殺人罪云云，容有未洽，惟基本
    社會事實同一，起訴法條，應予變更。被告乙○○、丁○○
    、己○○、甲○○4人與高○恩、程維耀、蘇○豪等人間，
    聚集於全國網咖謀議要毆打被害人，並一同前往樹林市水源
    公園，其等自始即有傷害的犯意聯絡，嗣於水源公園與樹林
    山區，其等分持鋁棒毆打或徒手毆被害人宇等行為，已各別
    具備了行為的分工，其等均為共同正犯。按行為人實施犯罪
    之行為，雖與他人共同為之，然該他人如為未滿十四歲之無
    責任能力人，因欠缺意思要件，縱有加工於行為人之犯罪行
    為，亦與行為人所自為者無殊，應獨負其刑責，不生共犯問
    題（最高法院55年台上字第2724號判例意旨參照）。查胡○
    驊係79年7月間出生，有其年籍資料在卷可憑，於案發時（
    即93年6月14日）未滿14歲，雖胡○驊亦參與傷害、剝奪被
    害人行動自由等情，惟因係無刑事責任能力人，故上述被告
    乙○○等7人共同利用無責任能力之胡○驊犯罪，此部分均
    屬間接正犯。次按兒童及少年福利法於92年5月28日制定公
    布，並於同年月30日生效，其第70條第1項前段規定：成年
    人教唆、幫助或利用兒童及少年犯罪或與之共同實施犯罪或
    故意對其犯罪者，加重其刑至二分之一。此項規定為少年事
    件處理法第85條第1項之特別規定，依後法優於前法，特別
    法優於普通法之法律適用原則，自應優先於少年事件處理法
    適用（最高法院94年度台上第856號判決參照），而被告乙○○、丁○○、己○○、林宏彬為上開犯行時係20歲以上之
    成年人，共犯高○恩係77年2月間生，於案發時為14歲以上
    未滿18歲之少年，亦有渠等年籍資料在卷可考，是被告乙○○等4人為本案上開傷害致人於死、剝奪他人行動自由犯行
    ，均係屬成年人共同利用少年及與少年共同犯罪，應依兒童
    及少年福利法第70條第1項規定加重其刑，因無期徒刑部分
    依法不得加重，故僅就有期徒刑部分加重之，公訴人就此認
    應適用少年事件處理法第85條第1項規定，尚有誤會。另被
    告甲○○有事實欄所示前科，並經執行完畢，5年內再犯有
    期徒刑以上之本罪，為累犯，應依修正前刑法第47條規定遞
    加重其刑。又如上被告等加重其刑（含遞加重）部分，因無
    期徒刑部分，依法不得作出刑罰的加重，僅應就有期徒刑部
    分為加重之。
四、原審以被告乙○○、戊○○、己○○、甲○○所犯事證明確
    ，予以論罪科刑，固非無見。惟被告等行為後，刑法業已修
    正，原審未及比較；及胡○驊係00年0月00日出生，有其年
    籍資料在卷可憑，於案發時（即93年6月14日）未滿14歲，
    雖亦參與傷害被害人，惟因係無刑事責任能力人，不生共犯
    問題，原審判決以胡○驊與本件被告乙○○、戊○○、己○○、甲○○，共犯高○恩、程維耀、蘇○豪等人，論以共同
    正犯，實有違誤。公訴人上訴意旨以：被告乙○○等4人濫
    行上訴，請求量處較原判決更重之刑云云，惟被告等不服判
    決，於法定期間內提起上訴，乃被告行使其法定訴訟權益；
    及被告乙○○4人上訴否認有共同傷害致死之犯行，雖均無
    理由。惟原判決既有上開可議之處，仍屬無可維持，自應由
    本院予以撤銷改判。爰審酌被告等與被害人向無夙仇，徒以
    細故，致生嫌隙，不思理性妥適解決，反而聚眾好勇鬥狠，
    分持鋁棒等的行兇犯罪動機、目的、手段及所生侵害法益輕
    重，事後又砌詞狡飾，毫無悔意，犯罪後的態度桀惡，並竭
    盡所能互相推諉，以及被告乙○○、戊○○、甲○○未與被
    害人家屬和解、被告己○○已與被害人家屬達成和解（見上
    訴卷(二)第7至8頁）等一切情狀分別量處如主文所示之刑。至
    於被告等持以犯罪所用的鋁棒，並未扣案，又無證據證明它
    仍然存在，為免執行無著，應不為沒收之宣告，附此敘明。
據上論斷，應依刑事訴訟法第369條第1項前段、第364條、第299
條第1項前段、第300條，兒童及少年福利法第70條第1項前段，
刑法第2條第1項前段、第277條第2項前段、修正前刑法第28條、
第47條，判決如主文。
本案經檢察官侯寬仁到庭執行職務。
中    華    民    國    97    年    8     月    22    日
                  刑事第五庭審判長法  官  吳  敦
                                  法  官  陳春秋
                                  法  官  官有明
以上正本證明與原本無異。
如不服本判決，應於收受送達後10日內向本院提出上訴書狀，其
未敘述上訴之理由者並得於提起上訴後10日內向本院補提理由書
（均須按他造當事人之人數附繕本）。
                                  書記官  廖素花
中    華    民    國    97    年    8     月    25    日
附錄：本案論罪科刑法條全文
華民國刑法第277條
傷害人之身體或健康者，處三年以下有期徒刑、拘役或一千元以
下罰金。
犯前項之罪因而致人於死者，處無期徒刑或七年以上有期徒刑；
致重傷者，處三年以上十年以下有期徒刑。
兒童及少年福利法第70條
成年人教唆、幫助或利用兒童及少年犯罪或與之共同實施犯罪或
故意對其犯罪者，加重其刑至二分之一。但各該罪就被害人係兒
童及少年已定有特別處罰規定者，不在此限。
對於兒童及少年犯罪者，主管機關得獨立告訴。


司法院資訊處製作；財團法人民間司法改革基金會備份。
